臺灣臺中地方法院民事判決　　　　　九十年家再字第二號
　　原　　　告　甲○○
　　複　代理人　林雅儒
　　法定代理人　乙○○
右當事人間請求確認繼承權存在事件，再審原告對於本院民國九十年九月七日八十八
年度簡上字第五０二號確定判決提起再審之訴，本院判決如左：
    主      文
再審之訴駁回。
再審訴訟費用由再審原告負擔。
    事      實
甲、再審原告方面：
一、聲明：
（一）鈞院八十八年度簡上字第五○二號之裁判廢棄。
（二）前開廢棄部分，再審被告之上訴應予駁回。
二、陳述：
（一）按「當事人發見未經斟酌之証物或得使用該物者，但以如經斟酌可受較有利之
      裁判者為限。」民事訴訟法第四百九十六條第一項第十三款定有明文。查，鈞
      院八十八年度簡上字第五○二號之判決認定再審原告之父親沈四寶於民國（下
      同）八十三年八月十九日死亡，再審原告向再審被告申請繼耕，而由再審被告
      之管理機關福壽山農場於八十四年六月十三日以（84）福農產字第０九九七號
      函通知再審原告收回系爭土地暨所有地上物終止使用借貸關係，於法並無不合
      云云，但查再審被告八十四年六月十三日之通知，再審原告並未收受，是此部
      分再審被告就合法送達部分並未舉証以實其說，是此部分即屬新証物，是再審
      原告自得就此聲請再審。
（二）按「民事訴訟法採不干涉主義，凡當事人所未聲明之利益，不得歸之於當事人
      ，所未提出之事實及証據，亦不得斟酌之，此觀民事訴訟法第三百八十八條之
      規定甚明。本件被上訴人在事實審並未主張就系爭基地有使用借貸關係之存在
      ，原審竟認其有此關係，以被上訴人使用目的未完成前，不能訴請收回，顯係
      就當事人所未聲明之利益歸之於當事人，殊難認為適法。」最高法院四十七年
      台上字第四三０號著有判例。本件再審被告在八十八年十二月九日上訴理由中
      主張「沈四寶於民國八十三年八月廿九日死亡，爰依民法第四百二十七條第四
      款之規定自本上訴理由狀送達之日起終止上開系爭土地之使用借貸關係」，見
      該日再審被告之上訴理由狀，而該上訴理由狀再審原告係在八十八年十二月九
      日收受送達，是使用借貸之終止日應係十二月九日，乃原判決竟擅自替當事人
      主張終止日係在八十四年六月十三日，顯與上開判例旨趣相違背，是原判決自
      有判決不適用法規之違背法令情事。
（三）再「民事訴訟法第四百九十六條第一項第一款所謂適用法規顯有錯誤者，係指
      確定判決所適用之法規顯然不合法律規定或與司法院現尚有效力及大法官會議
      之解釋或本院尚有效之判例顯然違背者而言。」，最高法院六十年台再字第一
      七０號著有判例。查，本件之使用借貸終止日如係八十八年十二月九日，而大
      法官會議釋字第四五七號解釋係在八十七年六月十七日，是再審被告以再審原
      告係女兒無繼耕權而終止之時日在八十八年十二月九日已如前述，顯係該解釋
      之后而變成違憲，是其終止自不合法，而原判決竟為再審被告有利之認定，自
      屬違背有效之大法官會議之解釋，是再審原告自得依此聲請再審。
（四）按「司法院解釋憲法，並有統一解釋法律及命令之權，為憲法第七十八條所明
      定。其所為之解釋，自有拘束全國各機關及人民之效力，各機關處理有關事項
      ，應依解釋宗旨為之，違背解釋之判例，當然失其效力，確定終局裁判所適用
      之法律或命令，或其適用法律、命令所表示之見解，經本院依人民聲請解釋認
      為與憲法意旨不符，其受不利確定終局裁判者，得以該解釋為再審或非常上訴
      之理由，已非法律見解歧異問題。」大法官會議第一八五號著有解釋。按依上
      揭大法官會議第一八五號解釋明示確定終局判決適用之法律、命令經解釋認與
      憲法意旨不符時，得為再審或非常上訴之理由。從而，於訴訟尚未繫屬前即經
      大法官會議解釋宣告為違憲之法律或命令，於訴訟繫屬後承審之法官自不得予
      以援用作為判決之依據，否則即為判決違背法令。本件於再審原告於八十八年
      六月廿九日起訴前大法官會議業於八十七年六月十二日作成第四五七號解釋，
      認「（本會各農場有眷場員就醫、就養或死亡開缺後房舍土地處理要點）第四
      點第三項：『死亡場員之遺眷如改嫁他人而無子女者或僅有女兒，其女兒出嫁
      後均應無條件收回土地及眷舍，如有兒子准由兒子繼承其權利』：：：：：：
      ，竟僅以性別及已否結婚，對特定女性為差別待遇，與男女平等原有違。」而
      宣告該規定違憲。是再審被告據以主張收回再審原告之父親配耕之農地所依據
      之內部法規業經宣告違憲，原審確定判決仍為再審被告有利之認定，自屬違憲
      ，是依法再審原告即得據此聲請再審。
三、証據：提出本院八十八年度簡字第廿九號、八十八年度簡上字第五０二號民事判
    決影本二件為証。
乙、再審被告方面：
一、聲明：如主文所示。
二、陳述：
（一）再審原告以再審被告所屬福壽山農場於八十四年六月十三日以（84）福農產字
      第０九九七號函通知再審原告收回系爭土地暨所有地上物終止使用借貸關係，
      再審原告並未接受合法送達，再審被告就合法送達部分並未舉証以實其說，是
      此部分即屬新証物自得就此原因聲請再審云云。查，再審原告對再審被告所屬
      福壽山農場於八十四年六月十三日以（八四）福農產字第０九九七號函通知再
      審原告收回系爭土地暨所有地上物終止使用借貸關係之函文，並未曾否認伊未
      收受，且再審原告於收受再審被告所屬福壽山農場上開函文通知後，即於八十
      四年七月三日再向再審被告機關提起訴願，此有委託代理人張演洲以八十四年
      七月三日（84）演洲字第八四七三號訴願書向再審被告機關提起訴願之訴願書
      影本可資為証，是再審原告對再審被告通知其收回系爭土地暨所有地上物終止
      使用借貸關係，主張未經合法送達，顯與事實不符，伊以新証物聲請再審應無
      理由。
（二）再審原告之父親沈四寶與再審被告間就系爭土地之使用借貸關係已在八十四年
      六月間合法終止，至為明顯，是本件之使用借貸終止日無如再審原告所主張係
      在大法官會議釋字第四五七號解釋之後，而違背有效之大法官會議釋之情事，
      是伊以此聲請再審顯無理由。
（三）再審原告又以大法官會議釋字第一八五號解釋明示確定終局判決適用之法律、
      命令經解釋認與憲法旨意不符時，得為再審或非常上訴之理由，而原審確定判
      決無視大法官會議釋字第四五七號，對「再審被告發布之本會各農場有眷場員
      就、就養或死亡開缺後房舍土地處理要第四點第三項：『死亡場員之遺眷如改
      嫁他人而無子女者或僅有女兒，其女兒出嫁後均應無條件收回土地及眷舍，如
      有兒子准由兒子繼承其權利』之規定，僅以性別及已否結婚，對特定女性為差
      別待遇，與男女平等原則有違」，而宣告該規定違憲之解釋，仍對再審被告有
      利之判決，自屬違憲，因而得據此聲請再審。查，釋字第一八五號解釋係著重
      於法院判例如經解釋為違憲者，當然失其效力，而所謂「其受不利益確定終局
      判決者」，得以該解釋為再審或非常上訴之理由，仍應參酌大法官會議釋字第
      一七七號解釋內容，亦即僅有聲請案件之人民始得據以聲請再審或非常上訴，
      已受不利確定終局判決者，如非聲請人，仍不得再行聲請再審或非常上訴，從
      而，再審原告並非釋字第四五七號解釋案之聲請人，依上開大法官會議解釋意
      旨，再審原告自不得以此理由聲請再審，甚為明確。
三、證據：提出再審原告八十四年七月三日訴願書影本乙份為證。
丙、本院依職權調取本院八十八年度簡字第二九號、八十八年度簡上字第五○二號民
    事卷宗。
    理      由
一、按當事人發見未經斟酌之證物或得使用該證物者，得以再審之訴對於確定終局判
    決聲明不服。但以如經斟酌可受較有利益之裁判者為限，民事訴訟法第四百九十
    六條第一項第十三款亦有明定。所謂發見未經斟酌之證物者，係指該項證物在前
    訴訟程序中即已存在，而當事人不知其存在或不能予以使用，現始發現或得使用
    者而言。若在前訴訟程序中已知之，而按當時情形，並非不能舉出或命第三人提
    出者，即無本款之適用，最高法院六十二年度判字第五七九號判例、七十六年度
    台上字第二八一二號裁判可資參照。查，再審原告主張在原確定判決中，再審原
    告並未收受再審被告之管理機關福壽山農場於八十四年六月十三日以（84）福農
    產字第０九九七號函（通知再審原告收回系爭土地暨所有地上物終止使用借貸關
    係）乙事，係屬再審原告對於事實之抗辯，非屬再審事由中「發見未經斟酌之證
    物」；又此事實抗辯之權利再審原告於前訴訟程序中應即為其所知悉且得使用，
    顯無「該項證物在前訴訟程序中即已存在，而當事人不知其存在，現始發現」之
    情事，即非屬「發見未經斟酌之證物」。況且，依再審被告所提出之再審原告曾
    於八十四年七月三日委託代理人張演洲向再審被告機關提起訴願，此有委託代理
    人張演洲以八十四年七月三日（84）演洲字第八四七三號訴願書向再審被告機關
    提起訴願之訴願書影本在卷足憑，是再審原告對於再審被告通知其收回系爭土地
    暨所有地上物終止使用借貸關係，主張未經合法送達，顯與事實不符。再審原告
    執以提起本件再審之訴，顯無理由。
二、又查，再審被告於原確定判決之一審訴訟（八十八年簡字第二九號）中，即主張
    「再審被告所屬福壽山農場於八十四年六月十三日以（84）福農產字第九九七號
    函通知再審原告收回系爭土地暨地上物，：：：：上開使用借貸之法律關係自已
    消滅」（見八十八年度簡字第二九號卷再審被告於八十八年七月廿九日提出之答
    辯狀），並無再審原告所指原判決擅自替再審被告主張終止日係在八十四年六月
    十三日而有適用法規顯有錯誤之情事。是再審原告之父親沈四寶與再審被告間就
    系爭土地之使用借貸關係已在八十四年六月間合法終止，至為明顯，是本件之使
    用借貸終止日無如再審原告所主張係在大法官會議釋字第四五七號解釋之後，而
    違背有效之大法官會議釋之情事，是再審原告以此聲請再審顯無理由。
三、末查，關於大法官會議解釋之效力涉及法安定性及實質妥當性、合憲性之平衡，
    而我國相關法律規定對於大法官會議解釋之時間效力並無明確規定，嗣經大法官
    會議釋字第一七七號解釋文：「本院依人民聲請所為之解釋，對聲請人據以聲請
    之案件，亦有效力」，將大法官會議解釋效力例外溯及人民據以聲請解釋之案件
    ，並於釋字第一九三號再度擴張溯及效力範圍及於同一聲請人於解釋公布前已合
    法聲請之案件，使人民權益之保障更臻週延。綜上所述，大法官會議解釋之效力
    ，原則上不溯及既往，但例外得溯及於聲請大法官會議解釋之人民所據以聲請之
    案件，及解釋文公布前同一聲請人已合法聲請之案件。本件再審原告之父親沈四
    寶於八十三年八月十九日死亡，再審原告申請繼耕之事實係於釋字第四五七號解
    釋文公布前，且再審原告並非上開解釋之聲請人，故大法官會議釋字第四五七號
    解釋之效力自不得溯及既往及於再審原告向再審被告申請繼耕之事件。再審原告
    雖主張依大法官會議釋字第一八五號解釋，大法官會議解釋之效力具有溯及效力
    云云，惟查釋字第一八五號解釋著重於法院判例如經解釋為違憲者，當然失其效
    力，而所謂「其受不利確定終局判決者」，得以該解釋為再審或非常上訴之理由
    ，仍應參酌釋字第一七七號解釋內容，亦即僅有聲請案件之人民始得據以聲請再
    審或非常上訴，已受不利確定終局判決者，如非聲請人，仍不得再行聲請再審或
    非常上訴，亦即大法官會議解釋原則上仍不得溯及既往，故再審原告之主張顯有
    誤會，再審原告自不得以此理由聲請再審，甚為明確。
四、末按再審之訴顯無再審理由者，得不經言詞辯論，以判決駁回之，民事訴訟法第
    五百零二條第二項定有明文。綜上所述，原確定判決認事用法均無違誤，並無再
    審原告所述之再審理由，再審原告仍執陳詞指摘原確定判決有民事訴訟法第四百
    九十六條第一項第一、十三款之再審事由，提起本件再審之訴，顯無理由，爰不
    經言詞辯論，逕以判決駁回之。
五、據上論結，本件再審之訴為顯無理由，依民事訴訟法第五百零二條第二項、第七
    十八條，判決如主文。
中　　　華　　　民　　　國　　九十一　　年　　　六　　　月　　二十　　　日
　　　　　　　　　　　　　　　臺灣台中地方法院家事法庭
~B審判長法　官　　張恩賜
~B　　　法　官　　涂秀玲
~B　　　法　官　　廖穗蓁
右為正本係照原本作成
本件不得上訴
中　　　華　　　民　　　國　　九十一　　年　　　六　　　月　　二十六　　日
~B法院書記官
